最　高　行　政　法　院　判　決
                                     100年度判字第1365號
上  訴  人　劉金雄
被 上訴 人　內政部
代　表　人　江宜樺
上列當事人間人民團體法事件，上訴人對於中華民國99年5月12
日臺北高等行政法院99年度訴字第183號判決，提起上訴，本院
判決如下：
　　主  文
上訴駁回。
上訴審訴訟費用由上訴人負擔。
　　理  由
一、上訴人為臺灣省汽車商業同業公會聯合會（下稱汽車商業省
    聯會）第7屆理事長，任期自民國97年6月25日起至100年6月
    24日止，98年3月12日汽車商業省聯會理監事黃光道、洪鍚
    銘等21人等連署，以上訴人未將財務報告、收支情形等送監
    事會審查，逃避監督等，擬具罷免理事長劉金雄申請書。上
    訴人乃於98年3月26日提出答辯書，以財務報告書係因監事
    會召集人拒絕簽章，無逃避監督情事云云。被上訴人以98年
    4月7日內授中社字第0980006327號函汽車商業省聯會及連署
    聲請罷免人即副理事長黃光道推薦罷免案召集人。汽車商業
    省聯會未據答復，被上訴人乃參酌連署人推薦之人選，以98
    年4月28日內授中社字第0980703322號函（下稱原處分）指
    定汽車商業省聯會常務理事陳華為罷免理事長之理事會議
    召集人。上訴人不服，循序提起本件行政訴訟。
二、上訴人起訴主張：汽車商業省聯合會章程中並無罷免理事長
    之規定及授權，既無罷免理事長之規定，更不可能有選舉、
    罷免之相關程序之適用。故理事長之資格，除非依人民團體
    法第22條之規定，有違反法令、章程或會員代表大會決議之
    情事，否則不得罷免理事長。依被上訴人82年5月27日台內
    社字第8211460號及79年4月30日台內社字第788219號函內容
    ，本件理事長罷免案應循人民團體法第22條罷免理事之規定
    辦理。上訴人並無違背法令、章程或會員（會員代表）大會
    之決議，不該當罷免事由，且罷免理事須由會員（會員代表
    ）大會為之，亦非理事會可以表決。被上訴人指定罷免案之
    召集人進行罷免案，顯悖於法律。本件連署聲請罷免書，係
    經變造之文件，並非連署人原始所見到之文件，被上訴人未
    予查證，任由罷免案繼續違法進行等語，求為判決撤銷訴願
    決定及原處分。
三、被上訴人則以：連署聲請罷免書僅聲請罷免上訴人理事長職
    務，上訴人理事資格仍續存。本件汽車商業省聯會置理事27
    人，連署罷免人21人（剔除監事5人，有效連署理事16人）
    ，於98年3月21日向該會提出連署聲請罷免書，並副知被上
    訴人，已符人民團體選舉罷免辦法第46條、第47條、第48條
    及第49條規定之期限及連署人數。汽車商業省聯會章程雖未
    有理事長之罷免規定，惟非不得依法提起罷免。本案連署人
    依商業團體法及人民團體法相關規定提起罷免聲請，原處分
    指定汽車商業省聯會常務理事陳華為罷免汽車商業省聯會
    理事長（上訴人）會議召集人，於法並無不合。依人民團體
    選舉罷免辦法第48條及第49條規定，連署聲請罷免書簽署是
    否屬實，應由商業團體負查證職責，非主管機關之權責。被
    上訴人於期限內未接獲汽車商業省聯會退還連署聲請罷免書
    通知，況本件亦經上訴人以汽車商業省聯會98年3月26日台
    省汽雄字第096號答辯書提出答辯在案，足認連署聲請罷免
    書並非不實。被上訴人為審慎起見，以電話訪談連署理事，
    咸稱本次罷免連署均係發起人親赴各地請理事參與連署，並
    無上訴人所指遭變造情事。被上訴人依人民團體選舉罷免辦
    法第51條第2項規定，以98年4月7日內授中社字第098000632
    7號函請該會及罷免案連署人等分別推薦罷免案召集人。惟
    汽車商業省聯會置之不理亦未回復，爰被上訴人以原處分指
    定罷免案連署人推薦之常務理事陳華為罷免案召集人，請
    其依法儘速召開罷免會議並通知27名理事出席。上訴人出席
    98年5月11日召開之罷免理事長會議，自始至終未提及聲請
    罷免連署書為不實遭變造情事等語，資為抗辯，求為判決駁
    回上訴人之訴。
四、原審斟酌全辯論意旨及調查證據之結果，以：（一）本件申
    請被上訴人指定商業團體罷免案之召集人事件，因商業團體
    法並未有明文規定，自應適用人民團體法第66條及人民團體
    選舉罷免辦法第1條等規定。（二）原處分係依法指定罷免
    理事長案之理事會議召集人，與罷免上訴人之理事無關。再
    按社團法人之章程若無限制，則有害於公益。故社團法人之
    章程，並不能與法律規定牴觸。原處分乃依法而為。上訴人
    以汽車商業省聯合會之章程並無罷免理事長之規定，推論原
    處分違法云云，自不足採。（三）內政部（82）台內社字第
    8211460號函，乃參照人民團體法第45條等規定有關商業團
    體之理事長，應由商業團體理事就常務理事中，選舉1人任
    之；而商業團體之理事（含常務理事），則應由會員代表大
    會或會員大會直接選舉產生；故若理事身分經遭會員代表大
    會依法罷免，則其理事長身分及職務即失所依附，而當然解
    除。本件原處分僅是指定罷免上訴人「理事長」職位之召集
    人，並非作成罷免理事長職務之處分，申言之，原處分之效
    力僅在於「指定陳華」為罷免會議之召集人是否違法，上
    訴人對此無任何指摘，而著重於其自身之身分，且原處分並
    未一併罷免上訴人「理事」之身分。上訴人主張將罷免理事
    與罷免理事長之程序混為一談，進而主張原處分違法云云，
    即不足採。（四）本件連署人於98年3月12日向汽車商業省
    聯合會提出連署聲請罷免書，並副被上訴人，被上訴人即以
    98年3月18日內授中社字第0980004856號函轉汽車商業省聯
    合會依法令規定查明並通知被聲請罷免人（上訴人）向汽車
    商業省聯合會提出答辯書並副知被上訴人；是有關連署聲請
    罷免書之簽署是否經偽造，本應由汽車商業省聯合會自行查
    證，即屬社團法人內部之法人自治事項，被上訴人並無查證
    之責。再查上訴人嗣再以汽車商業省聯合會理事長名義於98
    年3月26日台省汽雄字第096號提出答辯書，及於98年5月11
    日以理事身分出席召開之罷免理事長會議並答辯，此外被上
    訴人明確陳稱，當時曾以電話訪談連署理事，咸稱本次罷免
    連署均係發起人親赴各地請理事參與連署等詞。因將原決定
    及原處分均予維持，駁回上訴人之訴。
五、本院按：
（一）商業同業公會為職業團體，依人民團體法第1條及第4條規
      定，除應適用商業團體法之規定外，如商業團體法所未規
      定者，應有人民團體法之適用。又關於省各業商業同業公
      會聯合會，理事長之選舉係依商業團體法第45條規定：「
      （第1項）各級商業同業公會聯合會置理事、監事，均於
      會員代表大會時，由會員代表互選之，並分別成立理事會
      、監事會，其名額規定如左：一、省各業商業同業公會聯
      合會之理事不得超過27人。……（第2項）前項各款理事
      、監事名額在3人以上者，應分別互選常務理事及常務監
      事；其名額不得超過理事或監事總額之三分之一，並由理
      事就常務理事中，選舉一人為理事長；其不設常務理事者
      ，就理事中互選之。……」而理事長之罷免程序及申請主
      管機關指定商業團體罷免案之會議召集人，因商業團體法
      並無明文規定，自應適用人民團體法第66條及該條授權訂
      定之人民團體選舉罷免辦法第46條至第51條規定。人民團
      體法第66條規定：「人民團體選任職員之選舉罷免、工作
      人員之管理與財務之處理，其辦法由中央主管機關定之。
      」人民團體選舉罷免辦法第47條規定：「罷免案應擬具罷
      免聲請書，敘述理由，經原選舉人總數三分之一以上之簽
      署，方得向該團體提出，並副知主管機關。」第51條規定
      ：「（第1項）人民團體應在被聲請罷免人提出答辯書截
      止日期後之15日內，由理事長或監事會召集人或常務監事
      召開被聲請罷免人原當選之理事會、監事會或會員(會員
      代表)大會，經應出席人數過半數之出席，出席人數三分
      之二以上之同意為通過罷免，……。（第2項）理事長或
      監事會召集人或常務監事不依前項規定召集會議時，或其
      本人為被聲請罷免人時，應申請主管機關指定其他理事、
      監事召集之。」可知，商業團體選任之理事長，其罷免須
      經理事會原選舉人總數三分之一以上之簽署，向該團體提
      出並副知主管機關，商業團體應在被聲請罷免人提出答辯
      書截止日期後之15日內，召開被聲請罷免人原當選之理事
      會通過罷免，理事長或常務監事不召集會議，或理事長本
      人為被聲請罷免人時，應申請主管機關指定其他理事召集
      之。該指定其他理事召集之罷免理事長之行政處分是否合
      法，自應以有無符合理事長或常務監事不召集會議，或理
      事長本人為被聲請罷免人之前提要件為斷。
（二）「人民團體之經費收支及工作執行情形，應於每次理事會
      議時提出審議，並由理事會送請監事會監察，監事會監察
      發現有不當情事者，應提出糾正意見，送請理事會處理，
      如理事會不為處理時，監事會得提報會員（會員代表）大
      會審議。」為督導各級人民團體實施辦法第10條所明定。
      本件上訴人為汽車商業省聯會理事會議選舉產生之第7屆
      理事長，該理事會置理事27人，依上開經原選舉人總數三
      分之一以上之簽署規定，連署罷免人21人（剔除監事5人
      ，有效連署理事16人），以上訴人未將財務報告、收支情
      形等送監事會審查，逃避監督等，於98年3月21日向汽車
      商業省聯會提出連署聲請罷免書，聲請罷免上訴人理事長
      之職務，並副知被上訴人，已符合上開法令規定連署人數
      ，經被上訴人函轉汽車商業省聯會依法查明並通知被聲請
      罷免人（上訴人）向汽車商業省聯會提出答辯書，經上訴
      人於98年3月26日提出答辯書，嗣被上訴人參酌連署人推
      薦之人選，以原處分指定汽車商業省聯會常務理事陳華
      為罷免理事長之理事會議召集人，於法並無不合等情，已
      經原判決依調查證據之辯論結果，敘明其得心證之理由及
      法律意見，依上開所述，核屬有據，並無上訴人所稱判決
      理由矛盾或不備理由之違背法令情事。又本件汽車商業省
      聯會章程雖未有理事長之罷免規定，惟非不得依法提起罷
      免，故上開罷免案連署人依人民團體法第66條及人民團體
      選舉罷免辦法第47條向汽車商業省聯會聲請罷免理事長，
      所依據之法律並無不合。本件罷免聲請書僅係聲請罷免上
      訴人理事長職務，並非罷免上訴人之理事資格，當無適用
      商業團體法第66條或人民團體法第22條關於罷免理事資格
      規定之餘地。上訴意旨援引內政部（82）台內社字第8211
      460號函，執詞主張：汽車商業省聯會之章程並無罷免理
      事長之規定，應僅於理事有違法令、章程或會員代表大會
      決議之情形下，始得依人民團體法第22條規定罷免理事資
      格，並連同罷免理事長云云，指摘原判決適用人民團體法
      第66條及上開人民團體選舉罷免辦法為不當，自非可採。
      上訴人嗣後另主張連署聲請罷免書其中簽名有遭變造云云
      ，惟連署聲請罷免書為連署人欲罷免商業團體之職員而向
      商業團體提出之文件，連署聲請罷免書之簽署究否不實，
      本應由商業團體自行查證（人民團體選舉罷免辦法第48條
      、第49條規定參照），此屬商業團體內部之法人自治事項
      範疇，如對該文件有爭議，商業團體相關人員自應另行提
      起民、刑事程序，連署人雖將連署聲請罷免書副知主管機
      關即被上訴人，亦僅係供被上訴人事後監督之用，被上訴
      人依法並無查證之權責。況本件原處分指定理事會議召集
      人是否合法，依人民團體選舉罷免辦法第51條第2項規定
      ，係以有無符合理事長或常務監事不召集會議，或理事長
      本人為被聲請罷免人之前提要件為斷，至連署聲請罷免書
      有無涉及不實並非作成原處分之應審查要件，是上訴人據
      以指摘原判決違法，亦非可採。此外，上訴人其餘所訴各
      節，無非係就原審取捨證據、認定事實之職權行使，指摘
      其為不當，均無足採。
（三）綜上所述，原判決將訴願決定及原處分均予維持，而駁回
      上訴人在原審之訴，核無違誤。上訴論旨，指摘原判決違
      法，求予廢棄，為無理由，應予駁回。
六、據上論結，本件上訴為無理由。依行政訴訟法第255條第1項
    、第98條第1項前段，判決如主文。
中　　華　　民　　國　　100　 年　　8　　 月　　4　　 日
                    最高行政法院第二庭
                        審判長法官　劉　鑫　楨
                              法官　吳　慧　娟
                              法官　胡　方　新
                              法官　曹　瑞　卿
                              法官　林　金　本

以  上  正  本  證  明  與  原  本  無  異
中　　華　　民　　國　　100　 年　　8　　 月　　5　　 日
　　　　　　　　　　　　　　　書記官　楊　子　鋒